臺灣高等法院臺南分院刑事判決　　　　　　九十年度上易字第一九六五號　　　Ｇ
　　　上　訴　人　臺灣嘉義地方法院檢察署檢察官
　　　被　　　告　丙　○　○
　　　選任辯護人　奚　淑　芳
右上訴人因被告犯業務侵占案件，不服臺灣嘉義地方法院八十八年度訴字第四號
中華民國九十年十月三十日第一審判決（起訴案號：臺灣嘉義地方法院檢察署八十八
年度偵字第二四九一號），提起上訴，本院判決如左：
      主      文
原判決撤銷。
丙○○共同連續意圖為自己不法之所有，而侵占對於業務上所持有之物，處有期徒刑
拾月。
      事      實
一、方木興（原審通緝中，俟到案後另行審理）與丙○○自民國（下同）八十六年十
    一月十五日起，分別擔任嘉義縣民雄鄉好收村「甲○○○管理委員會」（以下簡
    稱甲○○○）主任委員及會計委員，為從事業務之人二人，共同負責保管該廟以
    「嘉義縣民雄鄉甲○○○」名義，分別寄存於嘉義縣民雄鄉農會、台南區中小企
    業銀行（以下簡稱南企銀）嘉義中興分行及該行竹崎分行之廟產新臺幣（下同）
    一億二千零六十九萬五千九百二十元，共計定存單二十紙，活期存簿三本。依甲○○○決議，上開定存單、活期存款簿及廟章交由會計委員即丙○○負責保管，
    寄置於嘉義縣民雄鄉農會之保管箱，欲動用甲○○○六千元以上之資金時，需經
    信徒代表大會決議，由方木興、丙○○二人持私章及廟章共同領取。詎方木興、
    丙○○二人竟共同意圖為自己不法之所有，基於概括犯意聯絡，先後依次於八十
    六年十二月五日、八十七年四月七日，擅自向南企銀竹崎分行、嘉義縣民雄鄉農
    會（以下簡稱民雄鄉農會），各提領八十萬元現金予以侵占入已，共同侵占業務
    上所持有之甲○○○廟產達一百六十萬元。
二、案經甲○○○管理委員會代表丁○○、乙○○告發由臺灣嘉義地方法院檢察署檢
    察官偵查起訴。
      理      由
一、訊據被告於本院辯論時坦承有於右揭時、地先後向南企銀、民雄鄉農會，提領各
    八十萬元現金等情，惟否認犯行，辯稱：伊係領出交給廟方使用，伊確實並無侵
    占，伊只是義工云云。而於原審時被告丙○○固不否認自八十六年十一月十五日
    起，受被告方木興指派擔任甲○○○會計委員，接任時廟產計有一億二千零六十
    九萬五千九百二十元，接任後將慣例上由會計委員保管寄存於舊存行庫保險箱之
    廟章、定存單及個人私章交予被告方木興，以及甲○○○廟產計有一千一百三十
    八萬六千六百四十七元（會計報告誤植為：一一、三八七、六四七元）現款遭提
    領與五千二百十九萬元定存款經轉存為被告方木興個人名義之帳戶等情，惟堅決
    否認有何業務侵占之犯行，辯稱：上開款項係遭主任委員方木興侵占，其將寄存
    於舊存行庫之廟章、定存單及個人私章交予方木興雖有疏忽，但其與方木興非親
    非故，不可能幫方木興侵占廟產，其並無侵占廟產云云。
二、惟查：
（一）按方木興與丙○○自八十六年十一月十五日起，分別擔任嘉義縣民雄鄉好收村
      「甲○○○」主任委員及會計委員，為從事業務之人。二人共同負責保管該廟
      以「嘉義縣民雄鄉甲○○○」名義，分別寄存於嘉義縣民雄鄉農會、南企銀嘉
      義中興分行及南企銀竹崎分行之廟產一億二千零六十九萬五千九百二十元，共
      計定存單二十紙，活期存簿三本。依五股王廟管理委員會決議，上開定存單、
      活期存款簿及廟章交由會計委員即被告丙○○負責保管，寄置於嘉義縣民雄鄉
      農會之保管箱，欲動用甲○○○六千元以上之資金時，需經信徒代表大會決議
      ，由被告與方木興二人持私章及廟章共同領取。業據被告於警訊時坦承為伊保
      管屬實無訛（見偵查卷第一三一頁背面以下），核與告發人乙○○、丁○○於
      偵查中之指訴大致相符（見偵查卷第五二頁、第七八頁），並有嘉義縣民雄鄉
      甲○○○移交方木興之代表冊目錄、印章戳記清冊、財產總目錄、交代清結證
      明書、切結書、財產清冊（以上目錄、清冊見本院九十一年三月二十二日調查
      筆錄後）、第八屆二次代表大會手冊、暨八十八年度第一次臨時會議記錄（見
      偵查卷五五頁）附卷可稽。此部分之事實，堪信為真實。
（二）次查方木興與丙○○共同意圖為自己不法之所有，基於概括犯意聯絡，先於八
      十六年十二月五日、後於八十七年四月七日，由被告丙○○親自書寫取款憑條
      ，二人並於其上蓋印擅自向南企銀竹崎分行、嘉義縣民雄鄉農會（以下簡稱民
      雄鄉農會），提領各八十萬元現金，共同業務上侵占甲○○○廟產達一百六十
      萬元，此亦有南企銀八十六年十二月五日（並參楊仁政會計師所提函覆原審之
      方木興所涉侵占現金提款欄第五項，見原審卷三第一頁）、及民雄鄉農會八十
      七年四月七日取款憑條二紙附卷可稽，且有被告丙○○於辯論時當庭書寫「八
      十萬」之筆跡在卷可憑，被告丙○○亦直承該二紙取款憑條係伊親自書寫無訛
      （見本院九十一年七月十七日審判筆錄第五頁、證物見補充告訴理由狀所附之
      證三、證四）。被告應確有提領上開二筆八十萬元之現金，合計一百六十萬元
      ，應無疑義。嗣上開款項，並未經交回甲○○○或所託之銀行、農會或以甲○○○之名義寄存銀行、農會，有告訴人甲○○○之指訴在卷可據，被告自與本
      款項之使用難脫干係，其已變更合法持有而為共同不法所有之犯意。至楊仁政
      會計師函覆原審之方木興所涉侵占現金提款部分，雖漏述及上開民雄鄉農會八
      十七年四月七日取款憑條所載八十萬元現金部分，（見原審卷三第一頁至第三
      頁），亦非可資為被告未涉侵占之有利證據，合併說明。
（三）被告丙○○雖於本院調查時辯稱：伊沒有一起去領上開一百六十萬元，但伊拿
      印章給他去領（指方木興）云云，又於本院辯論時陳稱：上開一百六十萬元係
      伊領出去給廟方使用云云，均無非推托之詞，蓋八十六年十二月五日當時並無
      定存屆期，且領款程序未經廟方開會決議，而其甫於八十六年十一月十五日接
      辦，即自行提領八十萬元，亦有告訴人甲○○○於本院指訴明確，顯有隱情。
      又該二筆八十萬元固經被告丙○○、方木興二人提領，惟被告究係交由廟方如
      何使用，甚或存入廟方，本應有發票或任何單據為證，被告卻均未舉證以實其
      說，且告發人丁○○、乙○○均亦到院陳明廟方要開支大筆金額，都須經會員
      大會同意，被告交接不到二十幾天就動用這些錢，且根本未用在廟務上，帳目
      亦未移交給伊等語，即甲○○○法定代理人陳茂喜亦具狀該二筆現金提款，提
      款後並未再入其他行庫，當時甲○○○亦無需此筆支出等語，足見被告丙○○
      所稱伊未拿取分文，未曾親自參與提領、印章均交給方木興，為方木與盜蓋，
      轉換銀行資金流向均指向方木興一人侵占云云，顯不實在。
（四）又甲○○○八十七年度收支決算表、暨八十八年度收支預算表內上年度餘額轉
      入之結存金額000000000元、000000000元（見告訴人甲○○○於九十一年四月二十四日狀所附證物）亦經告訴人甲○○○於本院提出質
      疑，且與被告丙○○自行所提資金自八十六年十二月十日起至八十八年五月七
      日止逐筆轉入方木興帳目欄內，金額高達五千二百十九萬元，已有時間上重疊
      ，告訴人之資產應已非有上開結存金額之多，該結存金額既應屬不實，上開收
      支決算表、收支預算表難資為有利被告之證據，（至方木興實際所侵占之金額
      高達00000000元，匯入方木興之帳戶部分亦達五千二百十九萬元，亦
      有會計師楊仁政函覆原審在卷可稽，見原審卷三第一頁）合併說明。至方木興
      嗣後曾親筆致函甲○○○（附於原審審理卷第一卷第九四頁），坦言「我自私
      自利‧‧‧只因我個人之行為‧‧‧，真是一個害群之馬」等語，亦難就此部
      分資為係方木興一人盜蓋而侵占，而為本件被告並無共同侵占犯行之證據。
（五）綜上所述，被告丙○○所為辯解無非事後畏罪卸責推托之詞，委無足取。事證
      已臻明確，本件被告之犯行應洵堪認定。
三、按刑法第三百三十六條第二項所謂業務，係指吾人於社會上之地位所繼續經營之
    事務而言，又執行業務之人，將其因執行業務所持有之物，侵占入己者，不問其
    業務之適法與否，均應成立業務上侵占罪。最高法院二十六年滬上字第二九號、
    二十四年上字第四六二九號可資參照。查被告丙○○自八十六年十一月十五日起
    ，擔任嘉義縣民雄鄉好收村之甲○○○會計委員、負責保管該廟之廟產，為從事
    業務之人，與其是否受有報酬無關。核被告丙○○所為，係犯刑法第三百三十六
    條第二項之業務侵占罪。被告丙○○就上開一百六十萬元金額部分，與方木興均
    有犯意聯絡及行為分擔，皆為共同正犯。又被告丙○○先後二次所為侵占犯行，
    時間緊接，所觸犯構成要件相同之罪名，顯係基於概括犯意反覆而為，為連續犯
    ，應依刑法第五十六條之規定，論以一罪並加重其刑。
四、原審未予詳察，遽予無罪之判決，固非無見，惟查被告丙○○確有上開侵占犯行
    ，已如上述，上訴人據此指摘原判決不當，為有理由，應由本院撤銷原判決，並
    審酌被告並無前科，有本院被告全國前案紀錄表、及臺灣嘉義地方法院檢察署刑
    案資料查註紀錄表附卷可按，及被告犯罪之動機、目的、手段、智識程度、及其
    犯後飾詞推諉之態度等一切情狀，量處有期徒刑十月，以資懲儆。
五、公訴意旨另以：被告丙○○與方木興意圖為自己不法之所有，且出於概括犯意聯
    絡，連續自八十六年十二月四日起，由被告丙○○擅自將定期存單、活期存簿、
    廟章及其私章交予被告方木興，方木興伺機於定期存單到期日，與三家行庫解約
    ，並陸續將甲○○○之資金提領或轉存至華僑銀行嘉義分行、中國商業銀行嘉義
    分行、世華銀行嘉義分行、彰化銀行嘉義分行、交通銀行嘉義分行方木興個人之
    帳戶內，共尚侵占甲○○○廟產達五千九百十七萬零五百十七元（上開有罪部分
    之金額，自應扣除），因認被告丙○○與方木興共同涉犯刑法第三百三十六條第
    二項之業務侵占罪嫌云云。至上訴意旨亦認方木興陸續將甲○○○五千二百十九
    萬元定期存款轉入方木興個人名義帳戶，業據被告丙○○自承在卷，並有程春森
    之供詞可按云云。
（一）按犯罪事實應依證據認定之，無證據不得推定其犯罪事實；又不能證明被告犯
      罪者，應諭知無罪之判決；刑事訴訟法第一百五十四條、第三百零一條第一項
      分別定有明文。又犯罪事實之認定，應憑真實之證據，倘證據是否真實尚欠明
      確，自難以擬制推測之方法，為其判斷之基礎；而認定犯罪事實之證據係指足
      以認定被告確有犯罪行為之積極證據而言，該項證據自須適合於被告犯罪事實
      之認定，始得採為斷罪資料，最高法院五十三年著有臺上字第六五六號、二十
      九年上字第三一０五號著有判例可資參照。且刑事訴訟上證明之資料，無論其
      為直接或間接證據，均須達於通常一般之人均不致有所懷疑，而得確信其為真
      實之程度，始得據為有罪之認定，若其關於被告是否犯罪之證明未能達此程度
      ，而有合理懷疑之存在，致使無從形成有罪之確信，根據「罪證有疑，利於被
      告」之證據法則，即不得遽為不利被告之認定，亦有最高法院七十六年度臺上
      字第四九八六號判例可稽。
（二）上訴人認被告丙○○涉上開業務侵占罪嫌，無非係以：（一）、甲○○○原有
      存於嘉義縣民雄鄉農會、台南企業銀行嘉義中興分行及台南企業銀行竹崎分行
      （以下簡稱舊存行庫）之定存單到期後，分別已經轉存至華僑銀行嘉義分行、
      中國商業銀行嘉義分行、世華銀行嘉義分行、彰化銀行嘉義分行、交通銀行嘉
      義分行、安泰商業銀行、聯邦商業銀行、第一銀行嘉義銀行與新西分行（下稱
      新存行庫）方木興個人之帳戶內，嗣並陸續經提領，業據被告丙○○自承在卷
      ，並有程春森之供詞可按云云；（二）、甲○○○自八十六年迄本案偵查終結
      （八十八年三月二十三日）止，並未決議動用大筆資金，所有支出均自活期存
      款提領；（三）、被告丙○○既為會計委員，負責保管存單、存摺、廟章及個
      人私章，豈可未經信徒大會決議，即將存單、存摺、廟章及個人私章全部交給
      被告方木興而推諉不知情等節為主要論據。
（三）惟查：
    （１）按刑法上侵占罪之成立，「以擅自處分自己持有之他人所有物，或變易持
          有之意為所有之意，而逕為所有人之行為，為其構成要件，雖行為之外形
          各有不同，要必具有不法所有之意思，方與本罪構成之要件相符。」（最
          高法院十九年上字第一０五二號判例參照）；換言之，「須持有人變易其
          原來之持有意思而為不法所有之意思，始能成立」（最高法院六十七年台
          上字第二六六二號、六十八年度台上字第三一四六號判例參照）。
    （２）公訴意旨認被告丙○○涉與方木興共犯侵占行為，係論斷被告丙○○之參
          與行為，乃未經信徒大會決議，即將其保管之定存單、存摺、廟章及個人
          私章全部交給被告方木興，因認被告丙○○顯難就被告方木興之侵占行為
          諉為不知。然本案甲○○○廟產遭侵占之時點，係被告方木興將五股王廟
          名義之廟產（定存單）變易為渠個人名義，或將甲○○○名義之存款，逕
          自提領時，始堪認定有侵占之行為存在，在此之前之行為，尚難認與侵占
          罪之犯罪構成要件相符；而被告丙○○將上開甲○○○之廟章、定存單、
          存簿及其個人私章交予方木興時，倘非有積極證據證明被告丙○○與方木
          興早有侵占廟產之謀意，尚難僅因被告丙○○有將廟章、定存單、存簿及
          個人私章交予方木興之行為，即推斷被告丙○○就被告方木興事後之侵占
          行為應受共犯之評價。本件除上開有罪部分外之其餘款項即其中甲○○○
          五千二百十九萬元定期存款轉入方木興個人名義帳戶及其餘現金部分（即
          00000000元），被告丙○○業經否認侵占，並稱因方木興取走伊
          印章、定存單，係方木興個人所為等語，且程春森之供詞陳稱：「（原定
          存單存於何銀行？）伊不知道，資產之事伊不接觸，伊曾載丙○○至聯邦
          銀行辦理定存，當時方木與沒有來」云云，並非對本件案情甚明，且語氣
          含混籠統，無詳細日期、何一筆定存，亦未表明在場目擊，不足採取為有
          罪之確實證明，併此說明（見偵查卷第一五七頁）。析言之，方木興係自
          被告丙○○取得甲○○○定存單及被告丙○○之私章後，始著手將五穀王
          廟名義定存單改以渠個人名義辦理存款，旋復將存款提領，因此，被告洪
          啟章將定存單、印章等交予方木興時，方木興所持有者，不過表彰五穀王
          廟定存款之「定存單」，甲○○○之廟產（存款）之交付保管，尚無從單
          純僅因方木興變易持有為所有之犯意，該項存款即變更為方木興所有，亦
          即非經向銀行辦理轉存手續，存款實質權利仍歸甲○○○所有，是被告洪
          啟章將定存單、廟章等交予方木興時，方木興之侵占行為，尚未著手，亦
          即僅交付廟章、定存單之行為，尚非侵占（廟產）罪之構成要件該當行為
          ，從而尚難僅因被告丙○○交付廟章、定存單即認被告丙○○應就方木興
          事後之侵占行為負共犯之責。
    （３）本案偵查期間，公訴人曾囑由嘉義縣警察局刑警隊就本案甲○○○資金流
          向進行調查，製有「偵查報告」一件附卷可參，本案審理期間，原審業依
          告訴人甲○○○（代理人）聲請，囑託協達會計師事務所楊仁政會計師查
          核甲○○○資金流向，製有分析報告一件在卷可按，並據鑑定人楊仁政會
          計師具結在卷，除上開有罪部分（一百六十萬元中八十萬元現金部分應自
          上開被訴侵占款項中扣除，另向民雄鄉農會提領八十萬元現金部分則係誤
          漏，已如上述）外，有關甲○○○資金流向均指向方木興，查無任何款項
          流向被告丙○○之事實，細譯上開報告核閱無訛，依一般財產犯罪之特性
          ，行為人係以取得財物為目的，犯罪構成要件尚且將不法意圖列為主觀之
          犯罪構成要件要素，本案經查既無犯罪所得流向被告丙○○之處，誠難推
          認被告丙○○有何侵占財產之動機。
    （４）本案事發後，方木興於檢察官偵查期間即已逃亡避居大陸地區之事實，有
          入出境查詢資料及財團法人海峽交流基金會函及附件各一件附卷足憑，方
          木興嗣後曾親筆致函甲○○○（附於原審審理卷第一卷），據該信函所示
          ，方木興坦言「我自私自利‧‧‧只因我個人之行為‧‧‧」等語，除上
          開有罪部分外，堪可佐證係方木興一人實施侵占廟產犯行。又證人即訴外
          人戊○○於本院調查時到庭證稱：伊未在甲○○○擔任何職務，亦未拿五
          穀王廟之定存單提領，伊去世華銀行係因伊在英寶企業股份有限公司擔任
  財務會計，每天要跑銀行作代收、轉帳工作，伊雖認識方木興，但未受託
          解約，方木興亦未交甲○○○印章給伊，被告丙○○亦未交符伊任何工作
          等語，且系爭八十七年五月六日下午三時二十二分許之甲○○○之五百萬
          元定存單，並非證人戊○○之筆跡，亦經憲兵司令部刑事鑑識中心鑑驗結
          果認與證人戊○○之字跡，並不相符，有台灣嘉義地方法院檢察署檢察官
          九十年度偵字第四五六七號不起訴處分書可據。是亦難認證人戊○○有與
          方木興及被告共謀之犯意及行為之分擔。
    （５）至告發意旨固以被告丙○○自陳曾與方木興共同前往行庫辦理提存款事務
          ，且本案廟產遭現金提領九次部分（即含八十六年十二月五日當次八十萬
          元現金之上開有罪部分在內），其餘八次取款條上均有被告丙○○之用印
          ，因認被告丙○○就方木興侵占之事實，實難推諉不知乙節；惟查，被告
          丙○○係務農之人，本身識字、識人非多，對於方木興要求協同前往金融
          機構辦理事務，被告丙○○是否確知方木興所辦為何，已非無疑，又被告
          當時為甲○○○會計委員，負責甲○○○財務管理，是對其上司即方木興
          要求協同前往金融機構辦理事務，被告丙○○未察覺有異，尚難認與經驗
          及論理法則全然有違，再者，八張取款條有被告丙○○之印文，亦非謂被
          告丙○○該八次取款均有親自到場，蓋被告丙○○應方木興要求，早已將
          自己私章交予方木興，已如前述，則方木興取得被告丙○○之印章後，多
          次擅自取用被告丙○○之印章，用以遂行其轉存銀行再取款之行為，誠甚
          可能，是被告丙○○所辯其不知方木興侵占等語，非不可信。再參以被告
          丙○○受方木興之指派，前往金融行庫辦理甲○○○財務事務時，亦曾有
          甲○○○監察人同行之事實，業據證人程春森證述在卷，是倘被告丙○○
          果有不法之圖，則規避他人（含監察人）知悉惟恐不及，焉有猶由監察人
          陪同共同前往行庫辦理之理，益徵被告丙○○所辯，其不知方木興有侵占
          犯行之情，非屬無據。
（四）綜右諸情互核以觀，除上開有罪部分外，本案尚查無積極證據足認被告丙○○
      就方木興之侵占行為有共犯之認識與意思聯絡，就證據法則而言，已難為被告
  丙○○不利之認定；且查，本件財產犯罪之金錢流向，依卷內證據資料所示，
      均指向方木興，被告丙○○尚不與焉！已如前述，是就論理法則而言，亦難為
      被告丙○○不利之認定；末參諸一般民間信仰風俗，民間有信仰之人，奉獻廟
      宇、敬畏神祇者為常態事實，侵吞廟宇神祇財物者為變態事實，被告丙○○並
      無其他確切證據，足認其有侵占除上開有罪部分外之其他金額，就公訴意旨所
      舉之事證，尚難就被告丙○○部分認定有公訴意旨所指之其他業務侵占犯行，
      此部分既不能證明被告丙○○確有公訴意旨所指之業務侵占犯行，揆諸前開條
      文及判例意旨，本應為被告丙○○無罪之諭知，因公訴人以與上開有罪部分有
      連續犯之關係一併起訴，依審判上不可分之原則，爰不另為無罪之諭知，合併
      說明。
據上論結，應依刑事訴訟法第三百六十九條第一項前段、第三百六十四條、第二百九
十九條第一項前段、刑法第二十八條、第五十六條、第三百三十六條第二項、罰金罰
鍰提高標準條例第一項前段，判決如主文。
本案經檢察官洪泰文到庭執行職務。
中    華    民    國      九十一      年      七      月      卅一      日
                                  臺灣高等法院臺南分院刑事第三庭
                                      審判長法官  黃    崑    宗
                                            法官  葉    居    正
                                            法官  莊    俊    華
右正本證明與原本無異。
不得上訴。
                                      法院書記官  廖    明    娟
中    華    民    國      九十一      年      八      月      二        日
附錄：本判決論罪科刑法條全文
刑法第三百三十六條：
(公務公益侵占罪、業務侵占罪)
對於公務上或因公益所持有之物，犯前條第一項之罪者，處一年以上七年以下有期徒
刑，得併科五千元以下罰金。
對於業務上所持有之物，犯前條第一項之罪者，處六月以上五年以下有期徒刑，得併
科三千元以下罰金。
前二項之未遂犯罰之。
